行　政　法　院　判　決　　　　　　　　　　　　　　八十七年度判字第一四四號
　　原　　　告　富斌工業有限公司
　　代　表　人　甲○○
　　訴訟代理人　李文禎
　　被　　　告　經濟部中央標準局
右當事人間因新型專利申請事件，原告不服行政院中華民國八十六年八月二十三日台
八十六訴字第三三一九七號再訴願決定，提起行政訴訟，本院判決如左︰
　　主  文
原告之訴駁回。
　　事  實
緣原告於民國八十三年七月一日以其「模特兒衣架之關節結構」包括一對關節肘套、
板體及一連結座等組件；關節肘套為內空一體成形，呈反向對應且相互垂直，頂緣中
央剖
固而不脫落；關節肘套之下緣延伸一相互對稱之接合承片，恰供一凸形之連結座組
；藉由螺接體以交錯垂直方式樞接，使上、下關節肘套易於自由改變角度等情，向被
告申請新型專利。案經被告編為第00000000號審查，不予專利。原告修正申
請專利範圍，申經再審查，仍不予專利，發給八十五年九月九日台專（參）○二○
三一字第一三四八九○號專利再審查審定書。原告不服，提起訴願、再訴願，遞遭決
定駁回，遂提起行政訴訟，茲摘兩造訴辯意旨如次：
原告起訴意旨略謂：一、查原處分主要乃認為「本案可由引證之公告第一六九五○二
號輕易轉用而得」，故原告於訴願時即在訴願書中指明「本案具有構件少、造價較低
之增進功效，且空間態樣不同」之事實，豈料訴願決定竟以「本案與引證案不同處均
係簡單形式改變」說明為由，而駁回訴願。基於此點，原告於再訴願時在再訴願書中
再度闡明「本案具有構件少、造價較低之增進功效，且空間態樣不同」之具體事實，
並進一步指出訴願決定之偏頗處－即「所謂引證案軟質墊定位較佳乃推論」。然再訴
願決定書竟仍以「本案仍屬熟習該項技術者所能輕易完成」而駁回再訴願。顯然，再
訴願決定與訴願決定及原處分均執著於：「本案可由引證之公告第一六九五○二號輕
易轉用而得，本案仍屬熟習該項技術者所能輕易完成」。從而認定本案違反專利法第
九十八條第二項之規定。二、惟原告認為：１、引證案定位較佳既屬推論，而原告指
出其材料易風化之缺失，各級訴願決定機關又認為係「材料選擇之問題」，則顯然引
證案確實仍有「未解決之問題」，但本案無此贅餘構造，自無該「材料選擇之問題」
（「未解決之問題」），相比之下，本案較引證案自有「增進之功效」。２、如本案
確係可由引證案輕易轉用而得，則引證案當可直接揭露本案之構造，或於該引證案之
後再由該案申請人提出追加案，但事實上，不但公報上看不到，就連市面上也沒有看
到相同構造之產品，顯見所謂「本案仍屬熟習該項技術者所能輕易完成」並非事實。
原決定機關及被告逕推斷本案技術為習用，實至為不公及草率。三、綜結上述，本案
既和引證案在空間形態上有所差異，而引證案所揭示之技術內容又不足以證明本案違
法，本創作自得為一新型，原處分逕為不予專利之審定，顯有未洽，而再訴願及訴願
決定逕予維持原處分，亦屬草率與不公、不當，為此，特提起行政訴訟，懇祈判決將
原決定及原處分均予撤銷等語。
被告答辯意旨略謂：一、本案構造包括一對關節肘套、板體及連結座等組件，關節肘
套上邊與板體相接而下邊具有結合孔，連結體為具有垂直交錯樞接孔，使其樞接形成
模特兒關節。二、起訴理由指陳本案具有構件少、造價較低之增進功效，且空間態樣
不同，又引證案軟質墊圈定位較佳乃推論，且其仍有未解決較易風化之問題等云云。
查起訴理由並未具體說明本案與引證案有何構件較少，與空間態樣不同之處，而本案
再審查審定書內容已說明，第00000000號引證案（本國專利公報八十年九月
二十一日公告第一六九五○二號）已揭示利用垂直交錯樞接孔連結體與上、下關節肘
套組合形成之模特兒關節，本案之關節肘套、板體、連結座如同引證案之環、金屬彎
折本體、連結件，故本案與引證案之主要構成相同，本案並無具有構件較少、造價較
低之功效及不同空間態樣之處。另引證案之環與本體由焊接接合，而本案關節肘套與
板體由螺絲鎖合，但結合係以焊接或螺絲鎖合為公知結合技藝之一般性替換，又引證
案雖有加
具有定位較佳之其他機能構成，其具有防止樞接旋轉鬆動之定位較佳功效乃是一公知
功效，而非為起訴理由所稱之推論，且所稱軟質墊圈較易風化、鬆毀之缺失，則係屬
材料選用之問題，且不具有加
同處皆屬習知技藝之簡單形式，不具功效增進。綜上，本案係運用申請前既有之技術
或知識，而為熟習該項技術者所能輕易完成且未能增進功效者，不符新型專利要件。
綜上所述，本局所為本案應不予專利之審定並無違法，本案原告之訴無理由，敬請判
決駁回原告之訴等語。
    理  由
依專利法第九十八條第二項規定，新型係運用申請前既有之技術或知識，而為熟習該
項技術者所能輕易完成且未能增進功效時，雖無同條第一項所列情事，仍不得申請取
得新型專利。非謂物品之空間形態一有不同即得稱為新型而申請取得新型專利。本件
原告於八十三年七月一日以其「模特兒衣架之關節結構」包括一對關節肘套、板體及
一連結座等組件；關節肘套為內空一體成形，呈反向對應且相互垂直，頂緣中央剖
插接溝槽，側面之軸向預
脫落；關節肘套之下緣延伸一相互對稱之接合承片，恰供一凸形之連結座組
螺接體以交錯垂直方式樞接，使上、下關節肘套易於自由改變角度等情，向被告申請
新型專利。案經被告編為第00000000號審查，不予專利。原告修正申請專利
範圍，申經再審查，仍不予專利。原告不服，循序提起行政訴訟，主張：本案具有構
件少、造價較低之增進功效，且空間形態不同於引證案；又引證案軟質墊圈定位較佳
乃推論，且其仍有未解決較易風化之問題等云云。惟查原告並未具體說明本案與引證
案有何構件較少，與空間態樣不同之處。而本案再審查審定書內容已說明，第000
00000號「服裝模特兒」新型專利案（以下稱引證案）已揭示利用垂直交錯樞接
孔連結體與上、下關節肘套組合形成之模特兒關節，本案之關節肘套、板體、連結座
如同引證案之環、金屬彎折本體、連結件，故本案與引證案之主要構成相同，本案並
無具有構件較少、造價較低之功效及不同空間態樣之處。另引證案之環與本體由焊接
接合，而本案關節肘套與板體由螺絲鎖合，但結合係以焊接或螺絲鎖合，為公知結合
技藝之一般性替換。又引證案有加
接處加
之定位較佳功效，乃是一公知功效，而非為原告所稱之推論，至所稱軟質墊圈較易風
化、鬆毀之缺失，則係屬材料選用之問題，且不具有加
習用。故本案之樞接處無
功效較差。是以本案之不同處皆屬習知技藝之簡單形式，不具功效增進。綜上，本案
係運用申請前既有之技術或知識，而為熟習該項技術者所能輕易完成且未能增進功效
者，自不符新型專利要件。又本件於訴願、再訴願階段，由經濟部先後二次送請臺灣
手工業推廣中心審查結果，亦持相同之見解，有該中心3.10.手實專字第一四三九號
函、6.手實專字第一四六八號函暨所附審查意見書附於訴願可稽。原告所訴核
不足採。從而，本案在空間形態上與引證案有異，並具有增進之功效，被告所為不予
專利之審定，及一再訴願決定遞予維持，俱無違誤。原告起訴意旨，難謂有理由，應
予駁回。
據上論結，本件原告之訴為無理由，爰依行政訴訟法第二十六條後段，判決如主文。
中    華    民    國     八十七      年      二      月       五        日
                    行 政 法 院 第 二 庭
                                審 判 長 評  事      黃  綠  星
                                         評  事      廖  政  雄
                                         評  事      徐  樹  海
                                         評  事      彭  鳳  至
                                         評  事      黃  合  文
右  正  本  證  明  與  原  本  無  異
                                         法院書記官  王  福  瀛
中    華    民    國     八十七      年      二      月       五        日
